臺灣臺中地方法院民事裁定
111年度消債職聲免字第19號
聲請人
即債務人    游淑華  

代理人      翁晨貿律師（法扶）
相對人
即債權人    新裕資產管理股份有限公司

法定代理人  酒井裕之
代理人      何宗展  
送達代收人  潘莉臻  
上列當事人間消費者債務清理事件，本院裁定如下： 
    主    文
債務人游淑華不免責。
    理    由
一、按法院為終止或終結清算程序之裁定確定後，除別有規定外
    ，應以裁定免除債務人之債務，消費者債務清理條例第132
    條定有明文。而法院裁定開始清算程序後，債務人有薪資、
    執行業務所得或其他固定收入，扣除自己及依法應受其扶養
    者所必要生活費用之數額後仍有餘額，而普通債權人之分配
    總額低於債務人聲請清算前2年間，可處分所得扣除自己及
    依法應受其扶養者所必要生活費用之數額者，法院應為不免
    責之裁定。但債務人證明經普通債權人全體同意者，不在此
    限；債務人有下列各款情形之一者，法院應為不免責之裁定
    。但債務人證明經普通債權人全體同意者，不在此限：於
    七年內曾依破產法或本條例規定受免責。故意隱匿、毀損
    應屬清算財團之財產，或為其他不利於債權人之處分，致債
    權人受有損害。捏造債務或承認不真實之債務。聲請清算
    前二年內，因消費奢侈商品或服務、賭博或其他投機行為，
    所負債務之總額逾聲請清算時無擔保及無優先權債務之半數
    ，而生開始清算之原因。於清算聲請前一年內，已有清算
    之原因，而隱瞞其事實，使他人與之為交易致生損害。明
    知已有清算原因之事實，非基於本人之義務，而以特別利於
    債權人中之一人或數人為目的，提供擔保或消滅債務。隱
    匿、毀棄、偽造或變造帳簿或其他會計文件之全部或一部，
    致其財產之狀況不真確。故意於財產及收入狀況說明書為
    不實之記載，或有其他故意違反本條例所定義務之行為，致
    債權人受有損害，或重大延滯程序。同條例第133條、134條
    有明文規定。準此，法院為終止或終結清算程序之裁定確定
    後，除有消費者債務清理條例第133條、134條各款所定之情
    形者，法院應為不免責之裁定外，法院即應以裁定免除債務
    人之債務。
二、聲請人即債務人（下稱債務人）於民國109年5月11日依消費
    者債務清理條例向本院聲請清算，經本院於110年2月2日以1
    09年度消債清字第101號裁定自同日上午10時起開始清算程
    序。嗣經本院司法事務官執行清算後，發現債務人名下財產
    僅有102年出廠之機車1輛，已逾固定資產耐用年數表之耐用
    年限，殘值甚微，不符鑑定、拍賣、稅捐等變價成本，堪認
    清算財產已不敷清算財團費用與財團債務，因此依消債條例
    第129條第1項，於111年2月18日以110年度司執消債清字第3
    0號裁定清算程序終止並確定在案，有本院109年度消債清字
    第101號、110年度司執消債清字第30號民事裁定及相關卷證
    可憑。依前揭規定，本院應依職權裁定是否免除債務人之債
    務，經本院詢問無擔保及無優先權之普通債權人，對於債務
    人是否免責表示意見，未經普通債權人表示同意債務人免責
    。
三、經查：
  ㈠債務人無消費者債務清理條例第134條各款所定之應不免責事
    由：
    1.按消費者債務清理條例關於清算程序係以免責主義為原則
      ，不免責為例外，故債權人如主張債務人有消費者債務清
      理條例第134條各款所定應不免責之情事，自應由債權人
      就債務人有合於上開各款要件之事實，提出相當之事證以
      實其說。
    2.本件債權人對於債務人是否具有消費者債務清理條例第13
      4條所列各款之不免責事由，未提出具體事證加以主張或
      證明，本院依職權亦查無債務人有符合該條各款所定應不
      免責之事由存在，自無從認債務人應依消費者債務清理條
      例第134條裁定不免責。
  ㈡債務人有消費者債務清理條例第133條前段所定之應不免責事
    由：
    1.按法院於清算程序終止或終結之裁定確定後，依消費者債
      務清理條例第133條為是否免責裁定之審查時，應以自裁
      定開始清算程序時起至裁定免責前之期間，作為認定債務
      人有無薪資等固定收入之期間（臺灣高等法院暨所屬法院
      98年法律座談會民事類提案第39號研討意見參照）。而債
      務人必要生活費用，以最近一年衛生福利部或直轄市政府
      所公告當地區每人每月最低生活費一點二倍定之。受扶養
      者之必要生活費用，準用第1項規定計算基準數額，並依
      債務人依法應負擔扶養義務之比例認定之。消費者債務清
      理條例第64-2條第1、2項亦定有明文。是故，本院依消費
      者債務清理條例第133條為免責與否之審查時，應先就債
      務人自本院裁定開始清算程序時起至本件裁定免責前之期
      間，計算其固定收入與必要生活費用之數額，固定收入扣
      除必要生活費用後有餘額者，再計算比較普通債權人之分
      配總額與債務人聲請清算前2年間，可處分所得扣除必要
      生活費用之數額，以認定是否具有消費者債務清理條例第
      133條前段所定之應不免責事由。
    2.本件債務人於本院裁定開始清算即110年2月2日起，每月
      平均收入約為新臺幣（下同）1萬8972元，扣除其以110年
      臺中市每人每月最低生活費1萬4596元之1.2倍計算1萬751
      6元，每月收入扣除支出後仍有餘額等情，有債務人111年
      4月22日陳報狀及本院111年5月6日訊問時陳述在卷可憑，
      債務人所陳報其個人之必要生活費用數額，亦符合消費者
      債務清理條例第64-2條第1、2項規定，核屬可採。則債務
      人於本院裁定開始清算時起迄今，領有薪資所得之固定收
      入，扣除自己及受扶養者必要生活費用後，仍有餘額，可
      堪認定。
    3.債務人聲請清算前2年間之期間應為107年5月11日至109年
      5月10日，債務人於上開期間平均收入約為每月1萬8972元
      ，經計算可處分所得為45萬5328元（1萬8972元24）；又
      必要生活費用按臺中市公告最低生活費用之1.2倍計算，
      即107及108年均為每月1萬6576元（1萬3813元1.2＝1萬65
      76元）、109年為每月1萬7516元（1萬4596元1.2＝1萬751
      6元），則債務人聲請清算前2年間之生活必要費用為40萬
      1887元【107年：1萬6576元（7＋21/31）＝12萬7261元；1
      08年：1萬6576元12＝19萬8912元；109年：1萬7516元（
      4＋10/31）＝7萬5714元。12萬7261元＋19萬8912元＋7萬5714
      元＝40萬1887元】。
    4.據此計算，債務人於聲請清算前2年間可處分所得扣除自
      己必要生活費用後之數額為5萬3441元（45萬5328元－40萬
      1887元＝5萬3441元）；而普通債權人於清算程序中未受任
      何分配，顯然低於債務人聲請清算前2年間，可處分所得
      扣除自己及受扶養者必要生活費用後之餘額，債務人具有
      消費者債務清理條例第133條前段所定之應不免責事由，
      洵堪認定。
四、綜上所述，本件清算程序既經裁定終結確定，而債務人有消
    費者債務清理條例第133條前段所定之應不免責事由，復未
    經普通債權人同意免責，依首揭說明，本院自應為債務人不
    免責之裁定。惟債務人於本件不免責裁定確定後，如繼續清
    償而達消費者債務清理條例第133條所定之數額，且債權人
    受償額達其應受分配額時；或債務人繼續清償債務，而普通
    債權人受償額均達其債權額之20%以上者，債務人得另依消
    費者債務清理條例第141條、142條規定，聲請法院裁定免責
    ，附此敘明。
五、依消費者債務清理條例第133條前段，裁定如主文。
中　　華　　民　　國　　111 　年　　 5  　月　　12　　日
                        臺灣臺中地方法院民事庭
                              法  官   楊忠城    
如不服本裁定，應於裁定送達後10日內，以書狀向本院提出抗告
，並繳納抗告費新臺幣1千元
中　　華　　民　　國　　111 　年　　 5  　月　　12　　日
                              書記官   徐玲玉  

附錄：
一、債務人繼續清償得聲請法院裁定免責規定：
    消費者債務清理條例第141條第1項：
    債務人因第133條之情形，受不免責之裁定確定後，繼續清
    償達該條規定之數額，且各普通債權人受償額均達其應受分
    配額時，得聲請法院裁定免責。
    消費者債務清理條例第142條第1項：
    法院為不免責或撤銷免責之裁定確定後，債務人繼續清償債
    務，而各普通債權人受償額均達其債權額之20%以上者，法
    院得依債務人之聲請裁定免責。
二、債務人嗣後聲請法院裁定免責之說明：
    債務人於本裁定確定後，繼續清償如附表Ｆ欄所示數額時，
    得依第141條第1項聲請裁定免責。或繼續清償如附表Ｈ欄所
    示數額時，得依第142條第1項規定聲請裁定免責。